【裁判字號】    98,交聲,3545
【裁判日期】    981019
【裁判案由】    交管條例聲異
【裁判全文】
臺灣板橋地方法院交通事件裁定        98年度交聲字第3545號
原處分機關  交通部公路總局臺北區監理所
異  議  人
即受處分人  甲○○
                      樓
上列受處分人因違反道路交通管理處罰條例案件，對於交通部公
路總局臺北區監理所於民國98年9 月24 日以北監自裁字第裁40-
CO0000000號所為之裁決處分，聲明異議，本院裁定如下：
    主  文
原處分關於罰鍰逾新臺幣壹萬玖仟伍佰元部分撤銷。
第一項撤銷部分，不罰。
其餘異議駁回。
    理  由
一、原處分意旨略以：異議人即受處分人甲○○駕駛車牌號碼為
    9515-KF 號自用小貨車，於民國98年4 月30日22時37分許，
    行經臺北縣新莊市○○路與新建巷口時，有汽車駕駛人酒精
    濃度超過規定標準（0.55以上）之違規行為，爰依違反道路
    交通管理處罰條例第35條第1 項第1 款、第24條第1 項第2
    款規定，裁處罰鍰新臺幣（下同）49,500元，並應接受道路
    交通安全講習（另註記「駕照已於98年9 月21日辦理吊扣中
    」）等語。
二、聲明異議意旨略以：伊雖有於前揭時地酒駕車遭警攔檢施以
    酒測，並測得呼氣酒精濃度0.63mg/dl ，但刑案部分業經臺
    灣板橋地方法院檢察署於98年5 月8 日為緩起訴處分，確定
    後伊亦已依緩起訴條件繳交3 萬元給國庫，及接受法治教育
    課程3 小時及違法酒駕團體輔導1 場。伊由傳播媒體得知現
    在已經是1 罪不2 罰，伊既已接受前述處罰，為何監理站還
    要對伊科處罰鍰及吊扣駕照？伊已經知道錯了，但如加上罰
    鍰49,500元，伊一共要支付79,500元，顯已超過伊經濟能力
    的負擔，可否不要繳納罰鍰？況且，如果拒測，依法僅需繳
    交罰鍰6 萬元，但伊有接受酒測，卻要被科以79,500元的處
    罰，顯然不公平等語，聲明異議。
三、經查：
    (一)按道路交通管理處罰條例所規定之罰則本質上係屬行政罰
      ，此由該條例中就交通違規行為所定法律效果包括罰鍰、
      記點、吊扣證照等行政罰觀之甚明（參照行政罰法第1 條
      、第2 條將罰鍰、吊扣證照及講習等處分均定為行政罰）
      ，是違反道路交通管理處罰條例之裁罰事件，自有行政罰
      法之適用。
    (二)次按94年2 月5 日公布，95年2 月5 日施行之行政罰法第
      26條規定：「一行為同時觸犯刑事法律及違反行政法上義
      務規定者，依刑事法律處罰之。但其行為應處以其他種類
      行政罰或得沒入之物而未經法院宣告沒收者，亦得裁處之
      。前項行為如經不起訴處分或為無罪、免訴、不受理、不
      付審理之裁判確定者，得依違反行政法上義務規定裁處之
      」，其所揭示之所謂「一事不二罰」原則，探究其立法目
      的，無非以一行為同時觸犯刑事法律及違反行政法上義務
      規定時，由於刑罰與行政罰同屬不法行為之制裁，而刑罰
      之懲罰作用較強，依刑事法律處罰即足資警惕，實無一事
      二罰再處行政罰之必要，但罰鍰以外之沒入或其他種類行
      政罰，因兼具維護公共秩序之作用，為達行政目的，行政
      機關仍得併予裁處。又此所稱「其他種類行政罰」，係指
      違反行政法上之義務應受「裁罰性」之「不利處分」而言
      ，依行政罰法第2 條規定，應包括限制或禁止行為之吊扣
      證照處分及警告性之講習處分在內。至於刑事訴訟法第25
      3 條之1 所指之緩起訴處分，係介於起訴與微罪職權不起
      訴間之緩衝設計，而在內容及要件上與依刑事訴訟法第25
      2 條所為之不起訴處分均有所不同，又檢察官對被告為緩
      起訴處分時，依刑事訴訟法第253 條之2 第1 項規定對被
      告所為之指示及課予之負擔，雖非刑罰，但對被告迭有敦
      促反省、財產減少及自由受限之影響，性質上可謂刑事處
      分，且緩起訴制度雖以特別預防為優先考量，但在具體個
      案決定上，實亦達到一般預防的作用及報應理念，基於一
      行為不二罰原則，受處分人既已就其行為受到刑事處分，
      自不應因同一行為再受到國家的處罰（臺灣高等法院暨所
      屬法院96年法律座談會提案研討結果參照）。
    (三)再按94年12月28日修正公布、95年7 月1 日施行之道路交
      通管理處罰條例第35條第8 款規定：「前項汽車駕駛人，
      經裁判確定處以罰金低於本條例第92條第3 項所定最低罰
      鍰基準規定者，應依本條例裁決繳納不足最低罰鍰之部分
      。」以及違反道路交通管理事件統一裁罰基準及處理細則
      第2 條所定「違反道路交通管理事件統一裁罰基準表」，
      即「汽車駕駛人駕駛小型車，飲酒後其吐氣所含酒精成份
      超過每公升0.55毫克以上，應處最低罰鍰49,500元；同時
      違反刑事法律者，經裁判確定處以罰金低於本條例第92條
      第3 項所定最低罰緩基準規定者，應依本條例裁決繳納不
      足最低罰鍰之部分」等相關規定，倘駕駛人所支付之緩起
      訴處分金，未達道路交通管理處罰條例第92條第3 項所定
      最低罰鍰基準規定者，仍須補繳不足最低罰鍰之部分，始
      為適法。是檢察官為緩起訴處分並命捐款者，其捐款解釋
      上亦屬道路交通管理處罰條例第35條第8 項所規定之罰金
      ，監理機關雖不得再為行政裁罰，惟若駕駛人所支付之緩
      起訴處分金，未達道路交通管理處罰條例第92條第3 項所
      定最低罰鍰基準規定者，依該條例第35條第8 項之規定，
      仍須補繳不足最低罰鍰之部分。因此法院僅得就行為人已
      依緩起訴處分為公益捐款部分予以撤銷，並為不罰之諭知
      （臺灣高等法院暨所屬法院97年法律座談會提案研討結果
      參照）。
    (四)查異議人有於前揭時地酒醉駕駛自用小貨車遭警攔停，並
      施以呼氣酒精濃度測試，測得其呼氣酒精濃度達每公升0.
      63毫克，而有汽車駕駛人酒精濃度超過規定標準之交通違
      規行為乙節，為異議人所不否認，並有臺北縣政府警察局
      新莊分局98年4 月30日北縣警交字第CO0000000 號舉發違
      反道路交通管理事件通知單附卷可稽，堪認真實。又其同
      一酒醉駕車之行為，因同時觸犯刑法第185 條之3 之公共
      危險罪，經臺灣板橋地方法院檢察署檢察官於98年5 月8
      日以98年度速偵字第2389號為緩起訴處分，緩起訴期間為
      1 年（98年6 月9 日起至99年6 月8 日止），受處分人應
      於99年9 月30日向國庫支付3 萬元，並應於99年4月7日前
      接受法治教育課程3 小時及違法酒駕團體輔導1 場，其後
      異議人已於98年9 月1 日繳交3 萬元予國庫，並已在指定
      之履行期間完成接受法治教育課程3 小時及違法酒駕團體
      輔導1 場之執行，且該緩起訴處分迄今未遭撤銷等情，有
      該緩起訴處分書、郵政跨行匯款申請書、臺灣板橋地方法
      院檢察署觀護人執行完畢簽呈及臺灣高等法院被告前案紀
      錄表附卷為憑，均堪認定屬實。異議人前揭同一酒後騎車
      行為，既同時涉犯刑法第158 條之3 之公共危險罪及違反
      道路交通管理處罰條例第35條第1 項第1 款之行政規定，
      其中刑事部分復經臺灣板橋地方法院檢察署檢察官緩起訴
      處分確定，異議人並已依檢察官指示之負擔條件支付緩起
      訴處分金3 萬元，此緩起訴處分附加條件之履行固非刑法
      所定刑罰之種類，但確已影響其財產權權益，具有實質刑
      罰之效果，應屬行政罰法第26條第1 項「依刑事法律」之
      刑事處分規定及道路交通管理處罰條例第35條第8 項規定
      之「罰金」，故異議人雖已依檢察官緩起訴處分支付3 萬
      元，但參照違反道路交通管理事件統一裁罰基準表，倘汽
      車駕駛人呼氣酒精濃度達每公升0.55毫克以上而駕駛小型
      車最低應裁罰49,500元，就其不足部分（即19,500元），
      仍應予以裁罰。至原處分機關依法吊扣受處分人駕駛執照
      12個月、施以道安講習部分，因屬行政罰法第26條第1 項
      但書之「其他種類行政罰」，乃為達維護用路權人生命、
      身體安全之裁罰性不利處分，與道路交通管理處罰條例第
      35條第8 項所稱「罰金」之裁罰目的及種類殊異，依行政
      罰法第26條第1 項但書，仍得裁處之。
    (五)原處分機關雖援引交通部95年7 月17日交路字第09500069
      86號函及法務部行政罰諮詢小組第1 次會議紀錄結論而謂
      ：「緩起訴」本質上屬「附條件之不起訴處分」，應有行
      政罰法第26條第2 項之適用云云。惟按法官依據法律獨立
      審判，憲法第80條定有明文，各機關依其職掌就有關法規
      為釋示之行政命令，法官於審判案件時，固可予以引用，
      但仍得依據法律，表示適當之不同見解，並不受其拘束；
      司法行政機關所發司法行政上之命令，如涉及審判上之法
      律見解，僅供法官參考，法官於審判案件時，亦不受其拘
      束（司法院大法官會議釋字第216 號解釋參照），是前開
      交通部函釋，僅得供本院參考，本院並不受其拘束，併此
      敘明。
四、綜上所述，原處分機關裁處受處分人罰鍰49,500元中之3 萬
    元部分，於法有違，應由本院予以撤銷，改諭知異議人不罰
    ，其餘19,500元部分，經參酌道路交通管理處罰條例第35條
    第8 項之立法精神並兼顧公平原則，於法則無不合，故異議
    人此部分之異議為無理由，應予駁回。另原處分機關依道路
    交通管理處罰條例第35條第1 項第1 款、第24條第2 款規定
    ，裁處吊扣受處分人駕駛執照12個月、施以道安講習之「其
    他種類行政罰」部分，於法尚無違誤，異議人此部分之異議
    亦屬無據，爰併予駁回之。
據上論斷，應依道路交通案件處理辦法第19、20條前段，裁定如
主文。
中    華    民    國    98    年    10    月    19    日
                  交通法庭  法  官  楊明佳
以上正本證明與原本無異
如不服本裁定應於送達後5日內向本院提出抗告狀
                            書記官  林金良
中    華    民    國    98    年    10    月    19    日


司法院資訊處製作；財團法人民間司法改革基金會備份。
